臺灣高等法院臺中分院刑事判決　　　　 96年度上訴字第527號
上　訴　人
即　被　告　甲○○
上列上訴人因妨害自由案件，不服臺灣臺中地方法院95年度易字
第1865號中華民國95年10月26日第一審判決（起訴案號：臺灣臺
中地方法院檢察署95年度偵字第 10718號），提起上訴，本院判
決如下：
    主  文
原判決撤銷。
甲○○以非法方法剝奪人之行動自由，處有期徒刑肆月，如易科
罰金，以銀元參佰元折算壹日。
    事  實
一、甲○○與丙○○分別賃居於臺中縣沙鹿鎮○○路 100巷43弄
     2號302室與401室，彼此素不相識。甲○○於民國95年5月1
    日凌晨2時許，出於不明之動機及原因，攜帶美工刀1把（未
    扣案），自大樓頂樓逃生梯爬上樓頂陽臺，再自樓頂陽臺處
    ，躍下4樓401室落地窗前之陽臺上（侵入住宅部分由原審另
    為不受理判決），蹲踞身體往內窺探，伺機進入室內，而為
    聽聞門外陽台有重物墜落聲，起身開門往外察看之丙○○所
    發現，丙○○乃出聲呼救。詎甲○○為阻止趙佩孜繼續呼叫
    ，俾能順利逃逸，竟起意剝奪丙○○行動自由之犯意，以左
    手摀住丙○○之嘴巴，將丙○○壓制於地板上，對丙○○恫
    稱：不得出聲，放過我，讓我綁起來等語，丙○○因力單勢
    薄而為甲○○所制，不敢抵抗，其後，甲○○取出所攜帶之
    美工刀重複對丙○○稱：乖乖讓我綁云云，丙○○故作不掙
    扎狀，而趁甲○○不注意之際，搶取甲○○手中之美工刀，
    惟迅即為甲○○奪回，甲○○復對丙○○恫稱：乖乖讓我綁
    ，我不想殺人云云，丙○○因恐如被綁縛，可能遭殺害，遂
    決意反抗，奮力與甲○○爭奪美工刀，致左右手拇指頭均遭
    美工刀劃傷，受有右食指、左無名指屈韌帶斷裂、雙手多處
    割裂傷、額 0.5公分外傷等傷害，嗣經丙○○放聲呼救，甲
    ○○始罷手，前後剝奪丙○○之行動自由達數分鐘之久（精
    確時間無從查悉）。甲○○隨即自陽臺穿越趙佩孜房間由前
    門逃遁，先至鄰近「青山公園」躲藏，再返回租處睡覺。嗣
    經警於同日下午 1時許，循線將其逮捕，並在其租屋處內，
    扣得犯案時所著之衣、褲各 1件，美工刀則於逃逸過程中丟
    棄，無法尋獲。
二、案經臺中縣警察局清水分局報請臺灣臺中地方法院檢察署檢
    察官偵查起訴。
    理  由
一、訊據上訴人即被告甲○○（以上簡稱被告）對於告訴人丙○
    ○於警詢時及檢察官偵查中，關於被告犯罪事實之陳述，俱
    不爭執其證據能力，經核上開陳述作成時之情況認為適當，
    依刑事訴訟法第159條之5之規定，自得為本案之證據。
二、經查：(一)上揭事實，迭據被告於警詢時、偵查中及法院審理
    時供承在卷，核與告訴人丙○○於警詢時及檢察官偵查中指
    訴情節相相符，參之被告犯案時所穿著之衣服及身體因此受
    有擦傷、割傷暨其如何攀爬逃生梯至告訴人陽台之途徑等情
    ，並有扣案之衣服及卷附照片、警製現場圖等件可證。又告
    訴人所受之左右手拇指頭均遭美工刀劃傷，受有右食指、左
    無名指屈韌帶斷裂、雙手多處割裂傷、額 0.5公分外傷等傷
    害，復有光田綜合醫院沙鹿總院出具之診斷證明書 1紙可憑
    。此外，被告當天持有之美工刀雖已為其棄置不詳處所，但
    當天被告所持有之美工刀確如警卷第17頁所示之規格、型式
    ，亦據告訴人於警詢時指述在卷。另被告與告訴人分別承租
    臺中縣沙鹿鎮○○路100巷43弄2號302室與401室之事實，並
    有房屋租賃契約書影本 2份在卷可稽。綜上事證情況，堪認
    被告之上揭自白與事實相符，足以採取。(二)被告於原審審理
    時雖陳稱：當時其喝了一瓶高梁酒約剩二、三分後，隨即侵
    入告訴人住處陽台云云，然衡之事理，倘被告供述屬實，則
    其壓制告訴人於地板上，並近距離開口對告訴人說話之際，
    必然酒氣四溢，告訴人輕易可聞嗅，惟據告訴人於檢察官偵
    訊則證述：沒有聞到他有酒味等語在卷（見偵查卷第11頁）
    。復查無被告確有喝瓶裝高梁酒約7/10至8/10之具體事證，
    自難單憑被告上開供述，遽認被告上開所稱飲酒之時間及份
    量為真正。況參之被告攀爬逃生梯至頂樓，再躍下告訴人居
    處之陽台，蹲踞落地窗旁窺探屋內動靜，經告訴人發現後，
    迅即出手摀住告訴人之嘴巴，並將之壓制於地板上，而起出
    美工刀嚇令不得出聲，迄告訴人放聲呼叫時，迅即穿越告訴
    人房間由前門逃遁，並避至鄰近「青山公園」裡，俟情況已
    定，再返回租處睡覺等情，顯見實施之手法、動作與過程，
    甚為俐落，對外界情況之認知與反應亦極為正常，難認有顯
    著減低其辨識行為違法或依辨識而為行為之能力之情事。(三)
    是本案被告犯行，事證明確，足以認定，自應依法論科。
三、查刑法部分修正條文業於94年2月2日公布，並自95年7月1日
    施行。被告行為後，其應適用之相關法律已有變更，茲就與
    本案適用有關之條文，比較說明如下：(一)按刑法第2條第1項
    所稱之法律，係指刑罰所依存的整體法律狀態，故法律有變
    更應指足以影響行為的可罰性與法律效果的法令因修正或廢
    止而有所變更而言。所以刑法法律變更概念，應界定在法律
    規定的改變，足以影響刑罰權判斷者而言，刑法總則的變更
    ，自然會影響到個別犯罪的成立，乃至於法律效果的結構，
    自屬法律變更，應為新舊法之比較。修正刑法已刪除第56條
    連續犯之規定，此刪除雖非犯罪構成要件之變更，但顯已影
    響行為人刑罰之法律效果，自屬法律有變更。經比較新、舊
    法結果，修正前應以一罪論；修正後則應數罪併罰，自以修
    正前之法律較有利於行為人。(二)法定刑中罰金刑部分：刑法
    第33條第5款業經修正公布，修正後刑法第33條第5款規定「
    罰金：新臺幣一千元以上，以百元計算之」，與修正前同條
    款規定「罰金：（銀元）一元以上」不同。比較新舊法結果
    ，以修正前即行為時法較有利於被告，故依刑法第二條第一
    項前段規定，本案關於法定刑罰金部分，自應適用行為時之
    法律即修正前刑法第33條第 5款規定決定其罰金部分之法定
    刑。(三)法定刑中罰金刑提高標準之新舊法適用：被告行為後
    ，刑法施行法第1條之1於95年6月14日經以華總一義字第095
    00085181號令修正公布增訂。修正增訂之刑法施行法第 1條
    之 1規定「中華民國九十四年一月七日刑法修正施行後（按
    指九十五年七月一日），刑法分則編所定罰金之貨幣單位為
    新台幣。九十四年一月七日刑法修正時，刑法分則編未修正
    之條文定有罰金刑者，自九十四年一月七日刑法修正施行後
    ，就其所定數額提高為三十倍。但七十二年六月二十六日到
    九十四年一月七日新增或修正之條文，就其所定數額提高為
    三倍」。而本件被告所犯上開規定有罰金刑，且為刑法分則
    編未修正之條文而定有罰金刑者；於刑法施行法第1條之1修
    正增訂前，其貨幣單位為銀元，罰金刑之提高標準應適用罰
    金罰鍰提高標準條例第 1條之規定「依法律應處罰金、罰鍰
    者，就其原定數額得提高為二倍至十倍。」而再依現行法規
    所定貨幣單位折算新臺幣條例第 2條規定「現行法規所定金
    額之貨幣單位為圓、銀元或元者，以新臺幣元之三倍折算之
    」，比較新舊法適用之結果，其關於法定刑為罰金部分之提
    高標準，新舊法均無不利之情形，故依刑法第2條第1項前段
    規定，本案關於法定刑罰金提高標準部分，自應適用行為時
    之法律即罰金罰鍰提高標準條例第一條之規定。(四)易科罰金
    折算標準部分：修正公布施行之刑法第41條第 1項前段則規
    定：「犯最重本刑為五年以下有期徒刑以下之刑之罪，而受
    六個月以下有期徒刑或拘役之宣告者，得以新臺幣一千元、
    二千元或三千元折算一日，易科罰金。」比較修正前後之易
    科罰金折算標準，以95年7月1日修正公布施行前之規定，較
    有利於被告，則應依刑法第2條第1項前段，適用修正前刑法
    第41條第 1項前段規定，定其折算標準。(五)綜合以上比較結
    果，修正之法律未較有利於行為人，有關罪刑部分自應全部
    適用修正前之法律。
四、核被告將告訴人壓制於地板，作勢縛綁，並持美工刀脅迫告
    訴人，致使告訴人之行動自由受剝奪達數分鐘之行為，係犯
    犯刑法第302條第1項之妨害自由罪。按刑法第302條第1項之
    妨害自由罪，原包括私禁及以其他非法方法剝奪人之行動自
    由而言，所謂非法方法，當包括強暴脅迫等情事在內。行為
    人於實施妨害自由犯行中，雖有恫嚇被害人之言行，因係在
    妨害自由行為繼續中，自屬包含於妨害行動自由之同一意念
    之中。縱其所為，合於刑法第 305條恐嚇危害安全之情形，
    仍應視為剝奪行動自由之部分行為。再刑法第 302條之妨害
    自由罪，係妨害他人自由之概括的規定，故行為人具有一定
    目的，以非法方法剝奪人之行動自由者，除法律別有處罰較
    重之規定（例如略誘及擄人勒贖等罪），應適用各該規定處
    斷外，如以使人行無義務之事，或妨害人行使權利為目的，
    而其強暴脅迫復已達於剝奪人行動自由之程度，即祇成立本
    罪，不應再依同法第304條論處（最高法院74年台上字第340
    4 號判例要旨、93年度台上字第3309號判決要旨參照）。是
    本案被告上揭對告訴人實施強暴、脅迫之行為，固已構成恐
    嚇危害安全罪之要件，且妨害告訴人呼叫求救之權利，但因
    其程度已達到剝奪行動自由之程度，自應僅論以刑法第 302
    條第1項之妨害自由罪。檢察官起訴書認被告係犯刑法第304
    條第1項強制罪及第305條恐嚇罪，容有錯誤，爰變更檢察官
    起訴所引應適用之法條。又按刑法第302條第1項之妨害自由
    罪，原以強暴、脅迫為構成要件，其因而致普通傷害，乃強
    暴、脅迫當然之結果，除另有傷害故意外，仍祇成立該條項
    之罪，無同法第277條第1項之適用（最高法院30年上字第37
    01號判例參照）。是本案告訴人固因被告實施強暴妨害其行
    動自由犯行，而受有左右手拇指頭均遭美工刀劃傷，受有右
    食指、左無名指屈韌帶斷裂、雙手多處割裂傷、額 0.5公分
    外傷等傷害，惟並無證據足認被告有另行起意傷害告訴人之
    情事，依上開最高法院判例揭示意旨，被告犯行應僅成立刑
    法第302條第1項之妨害自由罪，不另論以同法第277條第1項
    之傷害罪。檢察官起訴認被告尚犯刑法第277條第1項之傷害
    罪容有未洽。原審以被告罪證明確，予以論罪科刑，固非無
    見，惟：(一)原審於判決既於事實欄載稱：被告「於居處內飲
    用高梁酒達約10分之7、8瓶」云云，惟未見理由欄說明其所
    憑之證據，並認定是否因此達於影響其責任之程度，容有未
    洽。(二)被告上開犯行，依法僅論以妨害自由罪，不另成立傷
    害罪，已如上述，則原審於判決認定被告另涉刑法第277 條
    第 1項傷害罪嫌云云，適用法律自屬有誤。是以被告上訴意
    旨陳稱其行為時已酒醉至精神耗弱之狀態及請求從輕量刑，
    並宣告緩刑云云，雖無理由，惟原判決既有上開可議之處，
    即屬無可維持，自應由本院予以撤銷改判。爰審酌被告於深
    夜以上開手法持刀侵入單身女子居住處所，而以暴力方式，
    妨害其行動自由，其行為之危害甚鉅，並參酌其素行、犯罪
    之手段、及犯後坦承示悔，並已賠付告訴人損害，態度尚佳
    等一切情狀，從量處有期徒刑 4月，並諭知易科罰金之折算
    標準，以示懲儆。被告上訴意旨請求撤銷原審判決，從輕量
    刑，並宣告緩刑云云，然衡之被告犯行之情節甚為嚴重，惡
    性非屬輕微，雖據卷附臺灣高等法院被告前案紀錄表所載，
    其前未曾因故意犯罪受有期徒刑以上刑之宣告之前科紀錄，
    但本案既已因姑念被告素行尚佳，犯後態度良好，而從輕量
    處其刑，自不宜宣告緩刑，始符公允，原審判決未諭知緩刑
    ，核無不當。至於被告持以犯罪之美工刀 1把，既未扣案，
    復已為被告已棄置於不詳處所，因非屬違禁物，為免將來執
    行困難，爰不併為宣告沒收，附此敘明。
據上論斷，應依刑事訴訟法第第369條第1項前段、第364條、第2
99條第1項、第300條，刑法2條第1項、刑法第302條第1項，修正
前刑法第41條第1項前段，罰金罰鍰提高標準條例第1條前段，修
正前罰金罰鍰提高標準條例第2條，判決如主文。
本案經檢察官乙○○到庭執行職務。
中　　華　　民　　國　　96　　年　　4 　　月　　24　　日
          刑事第三庭    審判長法　官  王  增  瑜
                              法　官  廖  柏  基
                              法　官  蔡  紹  良
上列正本證明與原本無異。
如不服本判決應於收受送達後十日內向本院提出上訴書狀，其未
敘述上訴之理由者並得於提起上訴後十日內向本院補提理由書（
均須按他造當事人之人數附繕本）。
                              書記官  巫  丞  晏
中　　華　　民　　國　　96　　年　　4 　　月　　24　　日
附錄論罪科刑法條：中華民國刑法第302條第1項
私行拘禁或以其他非法方法，剝奪人之行動自由者，處5年以下
有期徒刑、拘役或300元以下罰金。
